【裁判字號】    89,訴,284
【裁判日期】    891031
【裁判案由】    清償借款
【裁判全文】
臺灣彰化地方法院民事判決  八十九年度訴字第二八四號
    原      告  乙○○
    訴訟代理人  黃精良律師
    被      告  丙○○
                丁○○
    右二人共同
    訴訟代理人  朱清雄律師  住彰化縣員林鎮○○路○段一六六巷五號
    複  代理人  甲○○      住.
右當事人間請求清償借款事件，本院判決如左：
    主      文
被告丁○○應給付原告新台幣參佰柒拾伍萬肆仟捌佰貳拾伍元，及其中新台幣參佰萬
元自民國八十九年五月十三日起至清償日止，按年息百分之五計算之利息。
訴訟費用由被告丁○○負擔二分之一，餘由原告負擔。
原告其餘之訴駁回。
本判決第一項及該部分之訴訟費用於原告以新台幣壹佰參拾萬元為被告丁○○供擔保
後，得假執行；被告丁○○如於假執行程序實施前，以新台幣參佰柒拾伍萬肆仟捌佰
貳拾伍元供擔保後，得免為假執行。
原告其餘假執行之聲請駁回。
    事      實
甲、原告方面：
  一、原告之聲明：(一)被告應連帶給付原告新臺幣（下同）三百七十五萬四千八百二
      十五元及其中三百萬元自八十九年五月十三日起至清償日止按年息百分之五計
      算之利息；(二)願供擔保請准宣告假執行。
  二、陳述：
    (一)被告等向原告借款新台幣（下同）三百萬元，並以被告丙○○所有坐落彰化縣
      員林鎮○○段九八一地號建地為原告設定抵押，經  鈞院以八十七年拍字第九
      六七號裁定准予拍賣抵押物，並經  鈞院以八十八年執字第三六號訂於八十九
      年三月一日第六次拍賣，由原告以一百二十六萬九千元拍定承受，扣除增值稅
      及執行費用，原告僅分配取得六十一萬九千九百十五元以清償部分利息，被告
      尚欠原告本金三百萬元、利息十五萬四千八百二十五元及違約金六十萬元，被
      告均藉詞拖欠，爰依據消費借貸關係請求被告給付系爭款項。
    (二)被告丁○○分別持如后後示之支票向原告借款：1.被告丁○○之妹妹謝秀惠所
      簽發之發票人為永丞木業有限公司法定代理人謝秀惠，其所背書之支票十七張
      ，合計一千九百八十五萬一千零二十元。2.發票人李坤永經被告丁○○背書之
      支票二十張，合計一千一百七十萬元。3.發票人慶育木業股份有限公司法定代
      理人丁○○之支票五張，合計八十五萬二千元。4.發票人蕭美玉經被告丁○○
      背書之支票四張，合計二百一十八萬六千元。5.發票人三興木業行經被告丁○
      ○背書之支票六張，合計四百七十萬八千元。6.經被告丁○○背書之客票支票
      二十張，合計八百四十四萬九千五百元。以上合計四千七百七十四萬六千五百
      二十元，有上開支票為證，原告並保有匯款單十九紙，總計有三千四百二十一
      萬五千二百元，本件係依據匯款單中八十四年十月九日及同年月十一日，匯與
      被告丁○○之一百六十九萬二千五百元及二百十萬元借款，請求返還。被告丁
      ○○即因欠原告上開款項，而懇求丙○○提供坐落員林鎮○○段第九八一號土
      地面積一五三平方公尺作擔保，為原告設定最高限額三百萬元抵押權登記，丙
      ○○並自願與丁○○為共同債務人，即共同借款人，此有抵押權設定契約書、
      他項權利證明書可證，故被告等自應共同償還原告系爭款項。丁○○向原告借
      款所交付之上開票據均經丁○○背書，並經原告提示均遭退票，其中與本件債
      權債務當然有關，倘被告否認與伊票無關，則請  鈞院命其陳明為何每張支票
      均由其背書，尤其是匯款單所示其中第九至第十五筆（第十二筆除外），原告
      即共匯入其帳戶共計新台幣壹仟壹佰貳拾壹萬壹仟陸佰元，該等款項均在八十
      四年八月五日至八十四年十二月五日之抵押權存續期間內匯入伊在員林信用合
      作社中正分社之帳戶，此顯然已超過所設定之抵押債權金額範圍，最高法院七
      十二年台上字第一二二一號判決要旨「按抵押權所擔保者為原債權、利息、遲
      延利息及實行抵押權之費用，但契約另有訂定者，不在此限，民法第八百六十
      一條定有明文。本件『抵押權設定借款證書』載明，約定之『抵押權擔保範圍
      為本息，遲延利息、違約金及費用均受優先償還』，違約金自在抵押權擔保範
      圍內，而違約金之約定，為賠償給付遲延所生之損害，於債務人給付遲延時，
      債權人始得請求，既非定期給付之債務，其時效為十五年而非五年，亦無民法
      第一百四十五條第二項規定之適用」，本件抵押權既有約定違約金，則當然可
      以請求，況被告既尚欠原告三百七十五萬四千八百二十五元，則原告依民法第
      二百三十三條第一項之規定遲延之債務以支付金錢為標的者，債權人得請求依
      法定利率計算之遲延利息。被告丙○○雖辯稱伊並非借款人，亦未向原告借款
      ，伊雖為抵押權之債務人及義務人，但並未約定為連帶債務人，查被告丙○○
      雖不能認為連帶保證人或連帶債務人，依法既為共同債務人，則依民法第二百
      七十一條規定數人負同一債務，而其給付可分者，除法律另有規定或契約另有
      約定外，應各平均分擔之，鈞院如認為被告等間之債務非屬連帶債務，則請
      鈞院判決被告等共同給付，宜蘭地院四十三年九月份司法座談會認為數人共租
      一幢房屋時，如訴請連帶給付租金，法院僅得判定出租人向各承租人請求平均
      履行租金債務。司法院七十四年五月二十日（74）廳民一字第三七七號函覆台
      灣高等法院亦採同樣見解。
    (三)系爭最高限額抵押權之存續期間是自民國八十四年八月五日至同年十二月五日
      止，所謂最高限額抵押權，依最高法院六十六年台上字第一○九七號判例要旨
      所採之見解是「所謂最高限額之抵押契約，係指所有人提供抵押物，與債權人
      訂立在一定金額之限度內，擔保現在已發生及將來可能發生之債權之抵押權設
      定契約而言。此種抵押權所擔保之債權，除訂約時已發生之債權外，即將來發
      生之債權，在約定限額之範圍內，亦為抵押權效力所及。雖抵押權存續期間內
      已發生之債權，因清償或其他事由而減少或消滅，原訂立之抵押契約依然有效
      ，嗣後在存續期間內陸續發生之債權，債權人仍得對抵押物行使權利。此種抵
      押契約如未定存續期間，其性質與民法第七百五十四條第一項所定就連續發生
      之債務為保證而未定有期間之保證契約相似，類推適用同條項規定，抵押人固
      得隨時通知債權人終止抵押契約，對於終止契約後發生之債務，不負擔保責任
      。反之，此種抵押契約定有存續期間者，訂立契約之目的，顯在擔保存續期間
      內所發生之債權，凡在存續期間所發生之債權，皆為抵押權效力所及，於存續
      期間屆滿前所發生之債權，債權人在約定限額範圍內，對於抵押物均享有抵押
      權，除債權人拋棄為其擔保之權利外，自無許抵押人於抵押權存續期間屆滿前
      ，任意終止此種契約。縱令嗣後所擔保之債權並未發生，僅債權人不得就未發
      生之債權實行抵押權而已，非謂抵押人得於存續期間屆滿前終止契約而享有請
      求塗銷抵押權設定登記之權利」，可見只要在抵押權存續期限內債務人向抵押
      權人所借之款項在最高限額範圍內均在抵押權擔保之範圍內，原告分別於證六
      所示之時間匯款入被告丁○○之帳戶。
    (四)查債務人與義務人不同，義務人即抵押人，抵押人固以債務人自己為常，但依
      民法第八百六十條之規定第三人亦可為債務人，提供抵押物設定抵押權，為債
      務人設定抵押權之第三人，學理上稱之為物上擔保人，即物上保證人，乃為擔
      保他人債務而於自己之財產上設定擔保物權之人，抵押權人與物上擔保人間僅
      有物權關係，而無債權債務關係，請參閱謝在全著民法物權論下冊第三七頁及
      最高法院六十五年台上字第七九六號民事判例要旨「物上保證人及擔保財產之
      第三取得人，均屬民法第三百十二條所指就債之履行有利害關係之第三人，自
      抵押權言，所謂物上保證人，乃非債務人而為設定抵押權行為之當事人，亦即
      非債務人設定抵押權契約之設定人，所謂擔保財產之第三取得人就抵押權而言
      ，即抵押物第三取得人，亦即抵押權設定之後取得抵押物之人」即明，本件抵
      押人即義務人為丙○○，但債務人則為丁○○及丙○○，最高法院七十年度第
      十八次民事庭會議決議(三)「抵押權為不動產物權，非經登記，不生效力，抵押
      權人僅能依設定登記內容行使其權利。本件抵押權既登記為某甲本人債務之擔
      保，而不及其他，自應審究某甲對抵押權人某丙是否負有債務，而為應否准許
      塗銷登記之判斷」，本件抵押權設定契約既載明被告丙○○及丁○○為共同債
      務人，則被告二人即均應負責償還系爭抵押債務，不能以原告將款項交付債務
      人丁○○即謂丙○○即不必負責清償。否則伊何以肯為債務人，何以不要求代
      書列其為義務人。尤重道著重要土地登記實用第、頁亦著稱「抵押權登記
      上所稱義務人者，係指提供抵押擔保物之人而言，亦可稱之為抵押人、設定人
      、所有權人。至所稱義務人兼債務人，係指債務人有兩人以上之情形，而其中
      之一人僅具有債務人之身分，另外之一人則不但是提供抵押擔保物者，且亦係
      借用人之一，非擔保物所有人之債務人，僅得稱之為債務人或借用人。一般鄉
      鎮市農會對於抵押貸款之借用人都設有身分上之限制，即非農會之會員不得為
      借用人，設若農會之會員欲借用抵押貸款，而其本人並無不動產可供抵押，係
      借用他人之不動產提供抵押，該農會之會員僅得稱之為債務人或借用人，其提
      供抵押擔保物者，鄉鎮市農會通常都會要求應兼債務人、或連帶債務人、或連
      帶保證人，所以該擔保物所有人通常稱之為「義務人兼債務人」，亦有以「義
      務人兼連帶債務人」或「義務人兼連帶保證人」稱之，對於擔保債務應負責之
      程度，當然隨著身分之不同而有所差異義務人兼債務人，乃兼具擔保物所有
      人與負有履行清償債務之人之兩種身分，其必備之要件有二：1.需為擔保物所
      有人。2.需負有履行清償債務之責，兩者缺一不可。義務人兼債務人與單純擔
      保物提供人，兩者區別之實益，在於對抵押債務應負責程度之高低，例如抵押
      債權，未依約履行清償，而抵押權人依法實行抵押權，聲請法院拍賣抵押物，
      若拍賣所得價金不足清償抵押債權，其不足部份變為普通債權，該普通債權歸
      屬「債務人」與「義務人兼債務人」共同負責，事實上銀行抵押貸款凡是提供
      擔保物之人與債務人不同者，一律要求將義務人兼債務人，絕無例外，此有坐
      落鹿港鎮○○段第八六一之八號、員林鎮○○段第二一六號、永靖鄉○○段第
      四一一號等三件土地登記簿謄本可證。而消費借貸契約之成立固應以交付款項
      為生效要件，但消費借貸契約之成立有關交付無須局限於現實交付以簡易交付
      占有改定或依指示之占有交付為已足，請參閱最高法院七十一年台上字第四九
      四四號判決要旨。事實上銀行交付貸款亦僅將貸款存入債務人中之一人之帳戶
      ，絕無按債務人之人數平均將款項存入每一債務人之帳戶內，丙○○既願為義
      務人兼債務人，而同意由丁○○向原告借款，則原告將款項交付丁○○即可，
      原告自不必再將款項交付丙○○，則丙○○對系爭債務自應與丁○○負共同清
      償之責，否則何以伊願兼為債務人，而不要求僅列其為義務人，何以自設定抵
      押以迄於今拍賣完畢歷時數年之久伊均未抗辯，原告未交付款項予伊，可見被
      告之辯解無理由。
  三、證據：提出民事裁定、民事執行處通知、分配表各一份、支票暨退票理由單各
      七十二張、電匯證明條二十紙（以上皆影本）、土地登記簿謄本及戶籍謄本各
      一份為證。
乙、被告方面：
  一、聲明：
  一、聲明：(一)原告之訴駁回；(二)如受不利判決請准供擔保免為假執行之宣告。
  二、陳述：
    (一)被告主張之爭點：1.本件抵押債權，應已特定，原告只能據特定之債權主張及
      行使，雖抵押債權所擔保之債權，在原告未行使前，尚未特定，但當原告據以
      行使抵押權時，債權應已特定，故其只能據特定之債權主張及行使權利，被告
      亦只須就該特定之債權為抗辯。2.抵押權所擔保之債權，應依契約約定，而僅
      限於本票、支票及背書人責任，不包括原告主張之匯款債權。3.抵押權義務人
      兼債務人雖就他債務人之債務，負以抵押物擔保之責，但查此乃物的擔保責任
      ，即債務人就各自之債務只負一般債務人責任，並不必就他債務人負連帶清償
      責任，因依法律規定，抵押物提供人，僅就抵押債權負物的擔保責任，並不必
      就債務人的債務負一般債務人的責任，同理本件債務人應各自就各自的債務負
      一般債務人的責任，原告主張丙○○就丁○○之支票或本票債務負連帶清償責
      任，實無理由。
    (二)本件原告主張借款三百萬元，以抵押物擔保，但抵押物拍賣不足清償，而起訴
      請求，依原告所述，本件乃抵押債務，雖為本金最高限額抵押權，其所擔保之
      債權，依抵押權設定契約所示，乃擔保抵押權存續期限內「債務人每次簽發本
      票、支票或背書所生債務」，雖所擔保為期限內之債務，但債權種類限制在「
      債務人每次簽本票、支票或背書所生債務」，故唯限於擔保期限內之「本票、
      支票或背書」所生之債務，而不及於匯款債務，今對造以期限外之支票、本票
      為請求，依法不在抵押權擔保範圍內，又依約定，匯款債權亦不在抵押權擔保
      範圍內，故對造主張無理由。
    (三)雖抵押權約定擔保該期限內之借款，但當原告行使抵押權時，已特定其所擔保
      之抵押權債權，故本件所應審究者，乃其請求是否為該已特定之抵押債權？經
      查原告係依三百萬元本票行使抵押權，但在本件，其並非依該已特定之三百萬
      元本票債權行使權利，而係主張匯款債權，但匯款債權並不在抵押權擔保範圍
      內，故其主張無理由。
    (四)本件抵押物依約定係擔保債務人所簽發之本票、支票債務，而被告雖均為約定
      之債務人，但依約定，應係表示各債務人之本票、支票債務均在抵押權擔保之
      內，並未約定各債務人間對他債務人之債務負連帶清償責任，本件原告主張被
      告應連帶清償，實無理由。
    (五)依原告起訴所述，本金債權三百萬元，其餘為利息，依法利息似乎不能再請求
      利息給付，其一併請求利息，於法不合。本件被告已清償完畢，另丙○○非借
      款人，雖為抵押權之債務人及義務人，但並未約定為連帶債務人，亦未向原告
      借款，故僅實際向原告借款之人為借款人，於抵押物被拍賣完畢，原告依法僅
      得向實際借款人行使權利。雖丙○○在抵押權上列為兼債務人，但僅表示丁○
      ○或丙○○任一人向原告借款，均在抵押權擔保範圍內，並非表示其中任一債
      務人向原告借款，他一債務人即當然為連帶債務人，負連帶清償責任，蓋抵押
      權設定之義務人，依法僅為不動產之提供人，並不負保證人之義務，同理債務
      人即為實際向債權人借款之人，若債務人有數人，則各該數人各自向債權人借
      款，均在抵押權擔保範圍內，但各該債務人，均為各自獨立負擔債務人之義務
      ，且法律上並未規定視為連帶債務人，當事人又未約定為連帶債務人，並不能
      任由債權人擴充解釋為抵押物之共同債務人應負擔他債務人之共同債務責任，
      原告請求未借款之丙○○負連帶清償責任，實無理由。又違約金之約定金額六
      十萬元過高，請依法酌減。
丙、本院依職權向員林地政事務所調取彰化縣員林鎮○○段九八一地號（原地號彰化
    縣員林鎮○○○段十之九號）土地八十四年八月十日設定抵押權予原告之相關資
    料，及調閱本院八十八年度執字第三六號拍賣抵押物執行案卷。
    理      由
一、本件原告起訴時請求被告應連帶給付二百三十四萬五千八百五十七元及自起訴狀
    繕本送達翌日起至清償日止按年息百分之五計算之利息，嗣於訴狀繕本送達後本
    院審理中，於八十九年五月十三日以訴狀擴張聲明請求，被告應連帶給付三百七
    十五萬四千八百二十五元及自八十九年五月十三日至清償日止按年息百分之五計
    算之利息，嗣於八十九年十月十九日言詞辯論期日以言詞變更聲明為，被告應連
    帶給付三百七十五萬四千八百二十五元及其中三百萬元自八十九年五月十三日至
    清償日止按年息百分之五計算之利息，此為擴張及減縮應受判決事項之聲明，本
    院認為無礙被告之防禦及訴訟終結程序，且合於民事訴訟法第二百五十六條第二
    款規定，應予准許，合先敘明。
二、本件原告起訴主張：被告等向原告借款三百萬元，並以被告丙○○所有坐落彰化
    縣員林鎮○○段九八一地號建地為原告設定抵押，經原告持被告丁○○所簽發發
    票日八十四年八月五日，到期日八十四年十二月五日，金額三百萬元之本票一紙
    ，為本院以八十七年拍字第九六七號裁定准予拍賣抵押物，並以八十八年執字第
    三六號案件執行至第六次拍賣，由原告以一百二十六萬九千元拍定承受，扣除增
    值稅及執行費用，原告僅分配取得六十一萬九千九百十五元以清償部分利息，被
    告等尚欠原告本金三百萬元、利息十五萬四千八百二十五元及違約金六十萬元，
    被告丁○○係陸續持經其背書之之支票共七十二紙向原告借款，合計四千七百七
    十四萬六千五百元，原告並保有匯款單十九紙，總計有三千四百二十一萬五千二
    百元，本件係依據匯款單中八十四年十月九日及同年月十一日，匯與被告丁○○
    之一百六十九萬二千五百元及二百十萬元借款，請求返還。被告丁○○因積欠原
    告上開款項，即由被告丙○○提供坐落員林鎮○○段第九八一號土地面積一五三
    平方公尺作擔保，為原告設定最高限額三百萬元抵押權登記，丙○○並與丁○○
    為共同債務人，故被告等自應共同連帶償還原告系爭款項，鈞院如認為被告等間
    之債務非屬連帶債務，則請判定被告應平均履行債務等情。
三、被告則以：抵押權義務人兼債務人雖就他債務人之債務，負以抵押物擔保之責，
    但此乃物的擔保責任，即債務人就各自之債務只負一般債務人責任，並不必就他
    債務人負連帶清償責任，被告丙○○就丁○○之支票或本票債務無須負連帶清償
    責任。又本件原告主張借款三百萬元，以抵押物擔保，但抵押物拍賣不足清償而
    起訴請求，本件乃抵押債務，雖為本金最高限額抵押權，其所擔保之債權，依抵
    押權設定契約所示，乃擔保抵押權存續期限內「債務人每次簽發本票、支票或背
    書所生債務」，不及於匯款債務，原告並以期限外之支票、本票為請求，依法均
    不在抵押權擔保範圍內。本件被告已清償完畢，另丙○○非借款人，雖為抵押權
    之債務人及義務人，但並未約定為連帶債務人，亦未向原告借款，故於抵押物被
    拍賣完畢，原告依法僅得向實際借款人行使權利，且違約金六十萬元之約定金額
    過高，請依法酌減等語置辯。
四、經查，原告起訴主張被告丁○○為向原告借款，即以被告丙○○所有坐落彰化縣
    員林鎮○○段九八一地號建地，設定最高限額抵押權三百萬元予原告，存續期間
    自八十四年八月五日起至同年十二月五日止，嗣經原告持被告丁○○所簽發發票
    日八十四年八月五日，到期日八十四年十二月五日，金額三百萬元之本票一紙，
    經本院裁定准予拍賣上開抵押物，由原告以一百二十六萬九千元拍定承受，扣除
    增值稅及執行費用，原告僅分配取得六十一萬九千九百十五元，被告尚欠原告本
    金三百萬元、利息十五萬四千八百二十五元及違約金六十萬元，原告曾於八十四
    年十月九日及同年月十一日，分別匯款一百六十九萬二千五百元及二百十萬元與
    被告丁○○等情，業據提出民事裁定、民事執行處通知、分配表、土地登記簿謄
    本、電匯證明條及本票為證，並經本院向員林地政事務所調取彰化縣員林鎮○○
    段九八一地號（原地號彰化縣員林鎮○○○段十之九號）土地八十四年八月十日
    設定抵押權予原告之相關資料及本院八十八年度執字第三六號拍賣抵押物執行案
    卷核閱屬實，復為被告所不爭執，此部份主張堪信為真。
五、另查，被告辯稱：依系爭抵押權設定契約所示，乃擔保抵押權存續期限內「債務
    人每次簽發本票、支票或背書所生債務」，不及於匯款債務，且本件被告已清償
    完畢云云。按稱消費借貸者，謂當事人約定，一方移轉金錢或其他代替物之所有
    權於他方，而他方以種類、品質、數量相同之物返還之契約；復按消費借貸，因
    金錢或其他代替物之交付而生效力，民法第四百七十四條、第四百七十五條分別
    定有明文；而按金錢借貸契約，為要物契約，應由貸與人就交付金錢及借貸意思
    表示相互一致之事實負舉證之。次查本票為文義證券及無因證券，本票上權利係
    依本票文義而發生，與其基礎之原因關係各自獨立，本票上權利之行使不以其原
    因關係存在為前提，尚難因債權人執有債務人簽發或背書之本票，即得證明其所
    主張之原因關係為存在。查本件原告請求償還之款項雖係執行拍賣抵押物後未受
    償之部分，惟其基本之原因關係仍係借貸契約，與票據債務屬請求權之競合，非
    謂另有一筆匯款債務存在，而被告丁○○確實於八十四年十月九日及同年月十一
    日經原告以電匯之方式收受一百六十九萬二千五百元及二百十萬元，且在最高限
    額抵押權存續期間內，已符合借貸契約之要物性，本件原告係依據借貸關係作為
    本案之訴訟標的，並非在確認抵押權或抵押債權存在與否，不得謂前開匯款與本
    件借貸契約無關。次被告丁○○復主張其業已清償原告所貸予之三百萬元云云，
    惟未提出任何證據以實其說，故被告丁○○所為之抗辯，為無理由，不足採信。
六、復按所謂最高限額之抵押契約，係指所有人提供抵押物與債權人訂立在一定金額
    之限度內，擔保現在已發生及將來可能發生之債權之抵押權設定契約而言。此種
    抵押權所擔保之債權，除訂約時已發生之債權外，即將來發生之債權，在約定限
    額之範圍內，亦為抵押權效力所及。雖抵押權存續期間內已發生之債權，因清償
    或其他事由而減少或消滅，原訂立之抵押契約依然有效，嗣後在存續期間內陸續
    發生之債權，債權人仍得對抵押物行使權利。此種抵押契約如未定存續期間，其
    性質與民法第七百五十四條第一項所定就連續發生之債務為保證而未定有期間之
    保證契約相似，類推適用同條項規定，抵押人固得隨時通知債權人終止抵押契約
    ，對於終止契約後發生之債務，不負擔保責任。反之，此種抵押契約定有存續期
    間者，訂立契約之目的，顯在擔保存續期間內所發生之債權，凡在存續期間所發
    生之債權，皆為抵押權效力所及，於存續期間屆滿前所發生之債權，債權人在約
    定限額範圍內，對於抵押物均享有抵押權，最高法院著有六十六年台上字第一○
    九七號判例可稽；而查消費借貸以金錢或其他代替物之交付而生效力，業如前揭
    ，而設定抵押權，以債權之成立為前提，若其債權不成立或無效時，因抵押權之
    有從屬性，其抵押權應不生效力；至於最高限額抵押，參照上開最高法院判例意
    旨，則應視其權利存續期間抵押債務人是否向抵押權人借款，如未曾借款或其借
    款已清償而無其他債務存在，則於該權利存續期間屆滿後，該最高限額抵押權，
    依抵押權之從屬性，自亦應歸於消滅。本件被告丙○○以自己所有之坐落彰化縣
    員林鎮○○段九八一地號建地，設定最高限額抵押權三百萬元予原告，併為義務
    人兼債務人，然並未與丁○○共同為連帶債務人或擔任丁○○之連帶保證人，則
    依前所述，自應以其自身所積欠原告之債務為清償之範圍，且必須其本身確實於
    抵押權存續期間曾自原告處收受任何借款，始符合消費借貸之要件，不得僅因其
    為最高限額抵押權擔保物之提供者即謂其與原告間有借貸關係存在，因此原告主
    張被告丙○○應就被告丁○○所積欠原告之系爭借款，應負連帶清償責任，洵屬
    無據。
七、再按約定之違約金是否過高，應就債務人若能如期履行債務時，債權人可得享受
    之一切利益為衡量之標準，而非以僅約定一日之違約金額若干為衡量之標準（五
    十一年度台上字第一九號判例請參照）。本件系爭借款及本票債務約定到期日為
    八十四年十二月五日，迄今已逾四年十個月，以法定年息百分之五利率計算，已
    達七十萬元以上，即被告丁○○若能如期返還，則數年內原告借該筆款項尚得生
    息如此數額，因此本院衡量原告可得之利益，認六十萬元違約金之約定尚屬合理
    ，被告請求應予酌減，為無理由。
八、綜上所陳，原告請求被告丁○○給付原告三百七十五萬四千八百二十五元及其中
    三百萬元自八十九年五月十三日起至清償日止按年息百分之五計算之利息，即有
    理由，應予准許，逾此部分之請求則無理由，應予駁回，而無理由部分假執行之
    聲請亦失所附麗，應併予駁回。
九、結論：本件原告之訴為一部有理由、一部無理由，依民事訴訟法第七十九條但書
    、第三百九十二條、第三百九十條第二項，判決如主文。
中      華      民      國    八十九    年      十      月    三十一    日
                                        民事第一庭
~B法      官  黃倩玲
右為正本係照原本作成。
如對本判決上訴，應於判決送達後二十日內向本院提出上訴狀。
中      華      民      國    八十九    年      十      月    三十一    日
~B法院書記官  彭月美


司法院資訊處製作；財團法人民間司法改革基金會備份。
